臺灣高等法院刑事裁定
110年度毒抗字第1016號
抗  告  人  
即  被  告  郭良益


上列抗告人因違反毒品危害防制條例案件，不服臺灣基隆地方法
院中華民國110年6月9日裁定（110年度毒聲字第276號），提起
抗告，本院裁定如下：
    主  文
抗告駁回。                                             
    理  由
一、原裁定略以：被告甲○○基於施用第二級毒品甲基安非他命
    之犯意，於民國109年6月8日上午8時許，在其位於基隆市○○
    區○○路000巷0號4樓住處，施用甲基安非他命1次之事實，業
    據其於偵查中自白，並有卷附台灣檢驗科技股份有限公司（
    下稱台灣檢驗公司）之濫用藥物檢驗報告、基隆市警察局刑
    事警察大隊偵辦毒品案件尿液檢體對照表、勘察採證同意書
    等可稽，足被告之自白與事實相符，其施用第二級毒品之犯
    行明確。又被告前因施用毒品案件，經送觀察、勒戒後，認
    無繼續施用毒品之傾向，於98年1 月15日執行完畢釋放，其
    後未有再受觀察勒戒、強制戒治等情，有其前案紀錄表可憑
    ，被告本件3犯以上之施用毒品犯行，依毒品危害防制條例
    第20條第3項、第1項規定，即應令入勒戒處所觀察勒戒。是
    檢察官聲請將被告送觀察、勒戒，核無不合，應予准許等語
    。
二、抗告意旨略以：抗告人甲○○雖有本件施用第二級毒品行為，
    但係屬3年以下有期徒刑之罪，依刑事訴訟法第253條之1第1
    項規定，得為附條件之緩起訴處分，檢察官未依毒品減害計
    畫替代療法為緩起訴處分，遽予聲請觀察勒戒，令人難以折
    服；又抗告人係3犯以上，檢察官若不予緩起訴處分，亦應
    依法起訴，卻予以聲請觀察勒戒，亦有違誤；且原裁定認抗
    告人係3犯以上，而未詳細說明各該次執行觀察勒戒完畢之
    時間，亦未提示相關卷證，顯未踐行調查證據程序。再者，
    現行毒品危害防制條例第20條第3項規定，係於109年7月15
    日修正施行，而抗告人之本件犯罪時間為109年6月8日，應
    尚無該條項之適用，原裁定適用該規定，不無違誤。此外，
    抗告人現有正當工作，且有年邁並患有輕度身心障礙之母親
    ，以及未滿12歲之女兒須扶養，其一旦入勒戒處所觀察勒戒
    ，年老母親及稚幼女兒將無人照顧扶養，其亦將失去工作，
    舉家生活必陷入困境，為此提起抗告，請撤銷原裁定，並駁
    回檢察官之聲請等語。
三、本院之判斷：
　㈠原裁定關於何以認定抗告人即被告確有上開施用第二級毒品
    犯行，以及應令入勒戒處所施以觀察、勒戒等節，已詳敘其
    依據及憑以認定之理由，與卷附之台灣檢驗公司濫用藥物檢
    驗報告、基隆市警察局刑事警察大隊偵辦毒品案件尿液檢體
    對照表、勘察採證同意書（見109毒偵947號卷第19至23頁）
    ，及被告之前案紀錄表（見本院卷第19至23頁）等事證相符
    。又被告曾因施用毒品案件，經執行觀察勒戒後，被評定為
    無繼續施用毒品之傾向，於98年1月15日釋放出所，其後即
    未再受觀察勒戒或強制戒處分之執行等節，有其前案紀錄表
    可考。足見其本件施用毒品行為，已超過前開觀察勒戒執行
    完畢釋放後3年以上，依現行毒品危害防制條例第20條第3項
    、第1項規定，即應入勒戒處所觀察、勒戒，原審因而裁定
    准許檢察官之聲請觀察、勒戒，核無違誤。
　㈡抗告意旨雖以前詞置辯。惟查：
　⒈按毒品危害防制條例第24條第1項規定：本法第20條第1項之
    程序（即對於犯施用第一、二級毒品罪者之令入勒戒處所觀
    察、勒戒），於檢察官先依刑事訴訟法第253條之1第1項、
    第253條之2等規定，為附條件之緩起訴處分時，不適用之。
    依此規定，雖然對於施用毒品者之「初犯」及經觀察、勒戒
    或強制戒治執行完畢釋放後「3年後再犯」之人，其毒癮治
    療方式，係採「觀察、勒戒」與「緩起訴之戒癮治療」併行
    之雙軌模式，但並無「緩起訴之戒癮治療」應優先於「觀察
    、勒戒」之強制規定。且觀之毒品危害防制條例第20條第1
    項係規定犯第10條之施用第一、二級毒品罪者，檢察官「應
    」聲請法院裁定，令被告入勒戒處所觀察、勒戒；而毒品危
    害防制條例第24條第1項則規定，於檢察官適用刑事訴訟法
    第253條之1第1項及第253條之2對被告為附條件之緩起訴處
    分時，檢察官仍應依刑事訴訟法第253條之1第1項規定，參
    酌刑法第57條所列事項及公共利益之維護，認以緩起訴為適
    當者，始得為之。由此可知檢察官應以向法院聲請觀察、勒
    戒為原則，於有特殊情形而符合上揭緩起訴處分之要件時，
    始得為附條件之緩起訴處分。因此，檢察官應採行如何之處
    遇程序？係由檢察官裁量，法院無權決定，檢察官如採行向
    法院聲請「觀察、勒戒」之處遇程序，除非有違法或顯然不
    當之情形，否則法院即應受拘束。本件參之抗告人曾因施用
    毒品案件，經臺灣基隆地方檢察署檢察官以101年度毒偵字
    第425號為附命完成戒癮治療之緩起訴處分（下稱附命緩起
    訴處分），緩起訴期間1年，於101年7月19日確定，並於102
    年7月18日期滿未經撤銷；其後抗告人再因犯施用第二級毒
    品罪，經原審法院以104年度基簡字第714號判處有期徒刑3
    月確定等節，亦有其前案紀錄表可考（見本院卷第20、21頁
    ）。可知抗告人過去亦曾受附命緩起訴處分，但於該緩起訴
    戒癮處遇執行完畢後，未滿3年即再犯施用毒品罪，足認成
    效不彰，則檢察官依先前對被告為附命緩起訴處分之執行結
    果不佳之經驗，而就其此次施用毒品犯行，裁量聲請觀察勒
    戒，並無違法不當之處。抗告人徒以其本次犯行係3年以下
    有期徒刑之罪，而指摘檢察官未為附條件之緩起訴處分不當
    云云，自無可採。又檢察官對於抗告人之本件施用毒品行為
    ，原係向原審法院聲請簡易判決處刑(等同起訴)，然經原審
    法院以檢察官未予被告觀察勒戒或附命緩起訴處分之機會而
    逕行起訴，其起訴程序違背規定，乃改行通成程序而為公訴
    不受理之判決乙節，有原審法院109年度易字第592號判決在
    卷可稽（見109易592號卷第13至17頁），是抗告人指摘檢察
    官未依法起訴而聲請觀察勒戒，有所違誤云云，亦無理由。
  ⒉關於在毒品危害防制條例修正條文於109年7月15日修正施行
    前所犯同法第10條之罪之案件，於修正施行後，偵查中之案
    件，係由檢察官依修正後規定處理，此觀毒品危害防制條例
    第35條之1第1款規定自明。查，抗告人之本件施用第二級毒
    品行為，雖係在毒品危害防制條例上開修正施行前所犯，但
    在修正施行後尚於檢察官偵查中，此從檢察官原聲請簡易判
    決處刑之終結日期為109年7月27日乙節(見109易592號卷第5
    、6頁)，可徵甚明。則原審對檢察官之本件聲請，適用修正
    後之毒品危害防制條例第20條第3項、第1項規定，令抗告人
    入勒戒處所觀察勒戒，並無違誤。抗告意旨謂不應適用修正
    後之規定云云，要屬無據。
　⒊被告之聽審權雖屬於憲法第16條保障人民訴訟權之一（司法
    院釋字第482號解釋參照），其內涵包括資訊請求權（請求
    獲得充分訴訟資訊）、表達請求權（請求到場陳述或辯明訴
    訟上意見）、注意請求權（請求注意被告陳述及表達）等項
    ，但並非不得以法律為合理、正當規劃或限制，例如：某些
    案件類型，審理法院不經言詞辯論、陳述（即不需當事人到
    場辯論、陳述），即得逕為裁判。具體以言，諸如：刑事訴
    訟法第222條第1項（即裁定，除因當庭之聲明而為之者，應
    經訴訟關係人之言詞陳述外，均以書面審理，專據案卷之訴
    訟資料予以裁定）、第302條至第304條（即免訴、不受理及
    管轄錯誤判決）、第449條（即簡易程序判決）等等，即為
    適例，此乃立法機關自由形成的範疇，要屬「立法裁量」權
    限，並未違反人民訴訟權的保障，與憲法尚無牴觸（最高法
    院107年度台抗字第447號刑事裁判要旨參照）。且現行毒品
    危害防制條例就觀察勒戒之審查程序，尚無被告有聽審權之
    相關規定，此乃立法者考量此類案件本質所為程序上之規劃
    ，自不得以法院未傳喚被告到場陳述意見及進行證據之提示
    調查程序，即指摘其以書面審理為違法。抗告意旨指摘原審
    未踐行提示相關卷證調查程序違法云云，顯係出於不瞭解觀
    察勒戒係採書面審理程序所致，自無可取。抗告意旨另指摘
    原裁定未敘明其各次執行觀察勒戒完畢之時間云云乙節，然
    查，如上所述，依抗告人之前案紀錄表所載，其先前僅受觀
    察勒戒處分1次，原裁定亦已詳敘其該次執行完畢之日期，
    抗告人應再受本件觀察勒戒處分，並無違誤，與其本次所為
    係幾犯以上無關，抗告人執此抗告顯屬無稽。
  ⒋至於抗告人以其若受觀察勒戒，將失去工作，且家中親人將
    無人照顧云云等情置辯，惟此均不足以做為其免除觀察、勒
    戒之適法事由，其自應把握此次觀察勒戒澈底戒除毒癮，始
    屬正辦。
四、綜上所述，原審裁定以抗告人施用第二級毒品之犯行事證明
    確，且距先前所受觀察、勒戒處分執行完畢已逾3年，乃依
    檢察官之聲請，裁定令其入勒戒處所施以觀察、勒戒，核無
    違誤。本件抗告為無理由，應予駁回。
據上論斷，依刑事訴訟法第412條，裁定如主文。
中　　華　　民　　國　　110 　年　　7 　　月　　13　　日
                  刑事第二十二庭審判長法　官  洪于智
                                      法  官  汪怡君
                                      法  官  陳銘壎
以上正本證明與原本無異。
不得再抗告。
                                      書記官  吳思葦
中　　華　　民　　國　　110 　年　　7 　　月　　13　　日